ACORDAO-COMPLETO-2526202

ACÓRDÃO 995/2022 ATA 4/2022 - PRIMEIRA CÂMARA

Acórdão 995/2022-TCU-Primeira Câmara
1. Processo TC Processo 040.042/2019-7. 
2. Grupo II - Classe de Assunto: II - Tomada de Contas Especial.   
3. Responsável: Jorge Silva Dantas (XXX.691.484-XX) .
4. Interessado: Fundo Nacional de Desenvolvimento da Educação (00.378.257/0001-81) .
5. Entidade: Município de Pão de Açúcar/AL.
6. Relator: Ministro Vital do Rêgo.
7. Representante do Ministério Público: Procurador Rodrigo Medeiros de Lima.
8. Unidade Técnica: Secretaria de Controle Externo de Tomada de Contas Especial (SecexTCE) .
9. Representação legal: Francisco Dâmaso Amorim Dantas (OAB/AL 10.450) e Rodrigo Delgado da Silva (OAB/AL 11.152) . 
10. Acórdão:
VISTOS, relatados e discutidos estes autos de Tomada de Contas Especial instaurada pelo Fundo Nacional de Desenvolvimento da Educação em desfavor de Jorge Silva Dantas, em decorrência da não comprovação da boa e regular aplicação dos recursos recebidos por força do Programa de Apoio aos Sistemas de Ensino para Atendimento de Jovens e Adultos (Peja) ;
ACORDAM os Ministros do Tribunal de Contas da União, reunidos em Sessão da 1ª Câmara, ante as razões expostas pelo Relator, em:
9.1 rejeitar parcialmente as alegações de defesa apresentadas pelo responsável Jorge Silva Dantas (XXX.691.484-XX) ;
9.2. julgar irregulares as contas de Jorge Silva Dantas (XXX.691.484-XX) , com fundamento nos arts. 1º, inciso I, 16, inciso III, alínea "a", da Lei 8.443/1992, c/c com arts. 1º, inciso I, 209, inciso I, do Regimento Interno do TCU;
9.3 aplicar ao responsável Jorge Silva Dantas (XXX.691.484-XX) a multa prevista no art. 58, inciso I, da Lei 8.443/1992, c/c o art. 268 do Regimento Interno, no valor de R$ 3.800,00 (três mil e oitocentos reais) , com a fixação do prazo de 15 (quinze) dias, a contar da notificação, para comprovar, perante o Tribunal (art. 214, inciso III, alínea "a", do Regimento Interno) , o recolhimento da dívida aos cofres do Tesouro Nacional, atualizada monetariamente desde a data deste acórdão até a do efetivo recolhimento, se forem pagas após o vencimento, na forma da legislação em vigor;
9.4. autorizar, desde logo, nos termos do art. 28, inciso II, da Lei 8.443/1992, a cobrança judicial das dívidas caso não atendidas as notificações a que se referem as alíneas anteriores;
9.5. autorizar, desde logo, caso solicitado e o processo não tenha sido remetido para cobrança judicial, o pagamento da dívida em até 36 (trinta e seis) parcelas mensais e consecutivas, nos termos do art. 26 da Lei 8.443/1992, c/c o art. 217 do Regimento Interno/TCU, fixando-se o vencimento da primeira parcela em 15 (quinze) dias, a contar do recebimento da notificação, e o das demais a cada mês, devendo incidir sobre cada valor mensal os correspondentes acréscimos legais, na forma prevista na legislação em vigor, sem prejuízo de alertar ao responsável de que a falta de comprovação do recolhimento de qualquer parcela implicará o vencimento antecipado do saldo devedor; 
9.6. notificar desta deliberação o Fundo Nacional de Desenvolvimento da Educação e o responsável.

Tomada de Contas Especial instaurada pelo Fundo Nacional de Desenvolvimento da Educação em decorrência da não comprovação da boa e regular aplicação dos recursos recebidos por força do Programa de Apoio aos Sistemas de Ensino para Atendimento de Jovens e Adultos (Peja)

Primeira Câmara

Município de Pão de Açúcar/AL.

3. Responsável: Jorge Silva Dantas (XXX.691.484-XX).

13.1. Ministros presentes: Walton Alencar Rodrigues (Presidente), Vital do Rêgo (Relator) e Jorge Oliveira.
13.2. Ministro-Substituto convocado: Augusto Sherman Cavalcanti.

ACORDAO-COMPLETO-2553127

Acórdão de Relação 6784/2022 - Primeira Câmara

Acórdão de Relação

VITAL DO RÊGO

Adoto como relatório a instrução de mérito elaborada no âmbito da Secretaria de Controle Externo de Tomada de Contas Especial - SecexTCE (peça 61) , que contou com parecer favorável da chefia imediata (peça 62) e da unidade técnica (peça 63) , a seguir transcrita:
"INTRODUÇÃO
1. Cuidam os autos de tomada de contas especial instaurada pelo Fundo Nacional de Desenvolvimento da Educação, em desfavor de Jorge Silva Dantas (CPF: XXX.691.484-XX) , em razão de omissão no dever de prestar contas dos recursos recebidos por força do Programa de Apoio aos Sistemas de Ensino para Atendimento de Jovens e Adultos (Peja) , no exercício de 2013.
HISTÓRICO
2. Em 12/8/2019, com fundamento na IN/TCU 71/2012, alterada pela IN/TCU 76/2016 e DN/TCU 155/2016, o dirigente da instituição Fundo Nacional de Desenvolvimento da Educação autorizou a instauração da tomada de contas especial (peça 1) . O processo foi registrado no sistema e-TCE com o número 3158/2019.
3. Os recursos repassados pelo FNDE ao município de Pão de Açúcar/AL, no âmbito do Programa de Apoio aos Sistemas de Ensino para Atendimento de Jovens e Adultos (Peja) - exercício 2013, totalizaram R$ 764.871,60 (peça 6) . 
4. O fundamento para a instauração da Tomada de Contas Especial, conforme consignado na matriz de responsabilização elaborada pelo tomador de contas, foi a constatação da seguinte irregularidade: 
Não comprovação da boa e regular aplicação dos recursos federais repassados à Prefeitura Municipal de Pão de Açúcar/AL, em face da omissão no dever de prestar contas dos valores transferidos, no âmbito do Programa de Apoio aos Sistemas de Ensino para Atendimento de Jovens e Adultos (Peja) , no exercício de 2013, cujo prazo encerrou-se em 3/8/2015.
5. O responsável arrolado na fase interna foi devidamente comunicado e, diante da ausência de justificativas suficientes para elidir a irregularidade e da não devolução dos recursos, instaurou-se a tomada de contas especial.
6. No relatório (peça 15) , o tomador de contas concluiu que o prejuízo importaria no valor original de R$ 764.871,60, imputando-se a responsabilidade a Jorge Silva Dantas, Prefeito Municipal, no período de 1/1/2013 a 31/12/2016, na condição de gestor dos recursos. 
7. Em 24/11/2019, a Controladoria-Geral da União emitiu o relatório de auditoria (peça 17) , em concordância com o relatório do tomador de contas. O certificado de auditoria e o parecer do dirigente do órgão de controle interno concluíram pela irregularidade das presentes contas (peças 18 e 19) .
8. Em 6/12/2019, o ministro responsável pela área atestou haver tomado conhecimento das conclusões contidas no relatório e certificado de auditoria, bem como do parecer conclusivo do dirigente do órgão de controle interno, manifestando-se pela irregularidade das contas, e determinou o encaminhamento do processo ao Tribunal de Contas da União (peça 20) .
9. Na instrução inicial (peça 24) , analisando-se os documentos nos autos, concluiu-se pela necessidade de realização de citação e audiência do responsável.
10. Em cumprimento ao pronunciamento da unidade (peça 26) , foram efetuadas citação e audiência do responsável, nos moldes adiante:
a) Jorge Silva Dantas - promovida a citação e audiência do responsável, conforme delineado adiante:
	Comunicação: Ofício 1298/2020-TCU/Seproc (peça 28) 
Data da Expedição: 27/1/2020
Data da Ciência: 5/2/2020 (peça 35) 
Nome Recebedor: Sandra Maria da Silva
Observação: Ofício enviado para o endereço do responsável, conforme pesquisa de endereço no sistema da Receita Federal.
Fim do prazo para a defesa: 20/2/2020
	
11. Posteriormente, o Sr. Jorge Silva Dantas, por meio do seu advogado constituído (procuração à peça 29) , apresentou pedido de prorrogação de prazo por 30 dias (peça 34) , concedido com base em delegação de competência concedida pelo Relator, Ministro Vital do Rêgo (peça 36) . Em 18/3/2020, o responsável encaminhou ao TCU comunicação (peça 39) , na qual informa ter apresentado, em 12/3/2020, a prestação de contas relativa à aplicação dos recursos do PEJA/2013, acompanhada de comprovante de envio ao FNDE, através do sistema SIGPC, da referida prestação de contas (peça 40) , bem como de cópia de ofício enviado ao Presidente do CACS/FUNDEB, solicitando a apreciação do Conselho (peça 41) .
12. Em 26/3/2020 o TCU recebeu o Ofício nº 9079/2020/Dimoc/Cotce/Cgapc/Difin-FNDE (peça 42) informando que foi apresentada, no âmbito daquela Autarquia, documentação a título de prestação de contas intempestiva do PEJA/2013, que será objeto de Nota Técnica a ser encaminhada posteriormente à esta Corte de Contas.
13. Mediante consulta ao SiGPC, em 11/8/2020 (peça 44) , constatou-se a presença da seguinte informação no campo "Situação da Prestação de Contas": "Enviada ao Controle Social", bem como da informação "Externa TCU - Manifestação FNDE em documentação intempestiva" no campo "Medida de Exceção".
14. Dessa forma, entendeu-se que o posicionamento adequado naquele instante era aguardar a emissão da correspondente Nota Técnica do FNDE, a fim de evitar retrabalho, preservar a segurança jurídica e homenagear as instâncias de controle.
15. A proposta foi acolhida pelo Relator (peça 48) , sendo a diligência ao FNDE efetuada mediante o Ofício 47238/2020-TCU/Seproc, de 2/9/2020 (peça 49) . A autarquia tomou ciência da comunicação em 22/9/2020 (peça 50) , enviando em resposta os Ofícios nº 27633/2020/Diade/Cgapc-Difin-FNDE, de 21/10/2020 (peça 51) , nº 31495/2020/Dimoc/Cotce/Cgapc/Difin-FNDE, de 3/12/2020 (peça 55, pp. 1-2) e nº 355/2021/Diade/Cgapc/ Difin-FNDE, de 6/1/2021 (peça 56) , acompanhados das Notas Técnicas nº 2111213/2020/DAESP/COPRA/CGAPC/DIFIN (peça 55, pp. 3-7, e peça 59) , de 2/12/2020, e nº 100/2020/COEJA/DPD/SEB/SEB, de 5/6/2020 (peça 55, pp. 8-10, e peça 58) .
16. Concluídas as providências inerentes às comunicações processuais, conforme o despacho da Seproc à peça 54, voltaram os autos à esta unidade para instrução de mérito.
EXAME TÉCNICO			 
17. Informa o FNDE mediante a Nota Técnica nº 2111213/2020/DAESP/COPRA/CGAPC/ DIFIN (peça 59) :
6. CONSIDERAÇÕES QUANTO À EXECUÇÃO FÍSICA
6.1. Nos termos do Despacho DAESP nº 1805392/2020 (SEI Nº 1805392) , os autos foram encaminhados à Coordenação-Geral de Bolsas e Auxílios - CGAUX, e posteriormente à Diretoria de Polícas e Diretrizes da Educação Básica do Ministério da Educação, por meio do Ofício nº 12209/2020/Cgaux/Digef-FNDE (SEI Nº 1847817) , para pronunciamento quanto ao alcance do objeto e dos objetivos pactuados com base nos termos da Resolução CD/FNDE nº 48, de 02 de outubro de 2012 e alterações posteriores. 
6.2. Após análise sob o aspecto técnico da prestação de contas, a COEJA/DPD/SEB/SEB, emitiu a Nota Técnica nº 100/2020/COEJA/DPD/SEB (SEI Nº 2099456) , manifestando-se o seguinte: 
"4. CONCLUSÃO
4.1. A partir das informações prestadas, a Coordenação-Geral de Jovens e Adultos (COEJA) conclui que, no exercício de 2013, a meta do Município de Pão de Açúcar/AL foi aprovada" 
7. CONSIDERAÇÕES QUANTO À EXECUÇÃO FINANCEIRA 
7.1. Posterior a análise técnica os autos foram restituídos a esta Coordenação de Acompanhamentos de Prestação de Contas de Programas Educacionais - COPRA em decorrência da apresentação de documentação intempestiva a título de prestação de contas. 
7.2. No caso ora em análise, a Entidade, considerando-se a resposta intempestiva, atendeu aos requisitos estabelecidos na Resolução CD/FNDE nº 02, de 18 de janeiro de 2012 e Resolução CD/FNDE nº 48, de 02 de outubro de 2012, pois, foram preenchidos eletronicamente os formulários no SiGPC. 
7.3. Após análise financeira da prestação de contas e da documentação encaminhada, foram constatadas as ocorrências a seguir: 
7.3.1. Demonstravo da Receita e da Despesa: 
a) o valor correspondente ao "rendimento de aplicação financeira" indicado na prestação de contas analisada, da monta de R$ 0,00, diverge do apurado na prestação de contas do exercício de 2013, no valor de R$ 18.667,81, valor este confirmado no extrato bancário da conta de aplicação. 
b) o valor correspondente ao "valor total da receita" indicado na prestação de contas analisada, da monta de R$ 764.871,60, diverge do apurado na prestação de contas do exercício de 2013, no valor de R$ 783.539,41. 
c) o valor correspondente a "despesa realizada" indicado na prestação de contas analisada, da monta de R$ 203.038,76, diverge da despesa efetuada no programa no exercício de 2013, na quantia de R$ 228.705,17, conforme apurado no extrato bancário da conta específica do programa (Banco 001, Agência 0960-1, Conta Corrente 16610-3) . Diante disso, solicita-se o envio de documentos comprobatórios, como notas fiscais, recibos, faturas, entre outros, ou a restituição da quantia não declarada aos cofres públicos, devidamente atualizada e acrescida dos juros legais, conforme tabela abaixo: 
Despesas não comprovadas
	Extrato Banca¿rio

	Data
	Documento
	Histo¿rico
	Valor (R$) 

	31/07/2013
	00000660960000019000
	TRANSFERENCIA ON LINE
	10.603,92

	04/10/2013
	00000660960000011127
	TRANSFERENCIA ON LINE
	12.849,46

	30/12/2013
	00000660960000017510
	TRANSFERENCIA ON LINE
	2.933,03

	Total (R$) 
	26.386,41

7.4. No tocante às ocorrências do subitem 7.3.1, alíneas "a" e "b", ressalta-se que apesar de demonstrar descumprimento aos normativos que regem o programa, não foi constatado prejuízo ao erário.
 (...) 
8. CONCLUSÃO
8.1. Diante do exposto, esta Autarquia manifesta-se pela insuficiência da documentação apresentada para fins de prestação de contas, tendo em vista o exposto no item 7. 
18. Verifica-se, portanto, que o prejuízo ao erário apurado pelo tomador de contas é de baixa materialidade, qual seja o valor de R$ 26.386,41, correpondente à quantia não comprovado das despesas realizadas, e que as demais impropriedades observadas nas contas constituem apenas falhas formais, sem evidenciar prejuízo ao erário. Observa-se também que, conforme informado na citada Nota Técnica, a área técnica responsável posicionou-se em seu parecer pela aprovação da meta pactuada sob o aspecto físico da prestação de contas.
19. Cumpre salientar que, em que pese o responsável ter cido citado anteriormente pelo TCU, tal fato se deu devido à não comprovação da boa e regular aplicação dos recursos decorrente da omissão no dever de prestar contas, e a irregularidade ora apontada pelo FNDE, qual seja, a constatação na análide da prestação de contas da existência de valor não comprovado de despesas realizadas no montante de R$ 26.386,41, ainda não foi objeto de citação expedida ao responsável.
20. Destarte, em razão das ocorrências apontadas encontrarem-se devidamente demonstradas, deveria o Sr. Jorge Silva Dantas ser citado para apresentar alegações de defesa e/ou recolher o valor total do débito quantificado. Verifica-se, porém, que o valor atualizado do débito remanescente (sem juros) em 1/1/2017 é de R$ 33.749,78, portanto inferior ao limite mínimo de R$ 100.000,00, na forma estabelecida conforme os arts. 6º, inciso I, e 19 da IN/TCU 71/2012, modificada pela IN/TCU 76/2016. É a opinião desta Unidade Técnica, porém, que em razão da baixa materialidade envolvida, o custo das supervenientes ações de controle a serem adotadas certamente superaria o benefício que poderia delas advir, o que representaria ofensa aos princípios da racionalidade administrativa e da economia processual. 
21. Por conseguinte, considerando que o valor do débito apurado ficou abaixo do limite mínimo estabelecido pela norma de regência acima citada, recomenda-se o arquivamento dos autos, a título de racionalização administrativa e economia processual, com vistas a evitar que o custo da cobrança seja superior ao valor da importância a ser ressarcida, com fundamento no art. 93 da Lei 8.443/1992, nos arts. 169, inciso VI, e 213 do RI/TCU c/c os arts. 6º, inciso I, e 19 da IN/TCU 71/2012.
CONCLUSÃO
22. 	Tendo em vista que o exame das ocorrências que ensejaram a instauração da presente tomada de contas especial evidenciou que o valor atualizado do débito apurado é inferior a R$ 100.000,00, limite mínimo fixado por este Tribunal para instauração de TCE; considerando que não foram identificados outros processos em tramitação no TCU, nos quais constem débitos imputáveis ao responsável inferiores ao citado limite mínimo, mas que, em conjunto com a presente TCE, o excedam; e, considerando, ainda, que o responsável ainda não foi citado pelas irregularidades remanescente geradoras do débito, conforme apontado na Nota Técnica nº 2111213/2020/DAESPC-OPRA/CGAPC/DIFIN (peça 59) , cabe propor desde logo, a título de racionalização administrativa e economia processual, com vistas a evitar que o custo da cobrança seja superior ao valor da importância a ser ressarcida, o arquivamento do processo, com fulcro no art. 93 da Lei 8.443/1992, nos arts. 169, inciso VI, e 213 do RI/TCU c/c os arts. 6º, inciso I, e 19 da IN/TCU 71/2012.
PROPOSTA DE ENCAMINHAMENTO
23. 	Diante do exposto, submetem-se os autos à consideração superior, propondo:
a) arquivar o presente processo, com fundamento no art. 93 da Lei 8.443/1992, nos arts. 169, inciso VI, e 213 do RI/TCU, bem como nos arts. 19 e 6º, inciso I, da IN/TCU 71/2012, sem julgamento do mérito, sem baixa da responsabilidade e sem cancelamento do débito no valor original de R$ 26.386,41, a cujo pagamento continuará obrigada o Sr. Jorge Silva Dantas (CPF: XXX.691.484-XX) , para que lhe possa ser dada quitação;
b) dar ciência da deliberação que vier a ser proferida ao instaurador FNDE, para que dê cumprimento ao disposto no art.15, inciso I, da IN TCU 71/2012, e ao Sr. Jorge Silva Dantas; e
dar ciência ao instaurador FNDE acerca da necessidade de informar em seu relatório de gestão do próximo exercício, as providências adotadas, no presente processo de tomada de contas especial, conforme art. 18, inciso II, da IN-TCU 71/2012"
2. O representante do Ministério Público junto ao TCU que atuou no feito, Procurador Dr. Rodrigo Medeiros de Lima, manifestou concordância parcial com a proposta técnica alvitrada (peça 64) , nos seguintes termos:
"Em face dos elementos constantes dos autos, este representante do Ministério Público de Contas da União manifesta-se parcialmente de acordo com o encaminhamento proposto pela unidade técnica, em pareceres concordantes (peças 61 a 63) , pois entende que o ex-prefeito Jorge Silva Dantas deve ser sancionado com a multa prevista no artigo 58, inciso I, da Lei 8.443/1992, pelas razões que se seguem.
2.	Observa-se que o responsável, antes omisso, apresentou a prestação de contas relativa ao PEJA/2013, em 12/3/2020 (peça 40) , ou seja, após ter tomado ciência, em 5/2/2020 (peça 35) , do ofício citatório a ele encaminhado.
3.	De acordo com a pacífica jurisprudência dessa Corte de Contas, a citação pelo TCU é o marco temporal a partir do qual a apresentação da prestação de contas não descaracteriza a omissão, a exemplo dos Acórdãos 1.100/2021 e 1.427/2019, do Plenário, 11.018/2021, 10.891/2020 e 162/2019, da 1ª Câmara.
4.	Nas alegações de defesa apresentadas (peças 32 e 39) , o responsável argumenta tão somente, em relação à omissão inicial, que houve dificuldades com o sistema de prestação de contas do FNDE (SIGPC) e dúvidas a respeito da possibilidade de reprogramação dos recursos, o que teria impossibilitado a apresentação das contas à época.
5.	No entender deste representante do Ministério Público, as alegações apresentadas, que não estão acompanhadas de qualquer documento comprobatório, não justificam a omissão do ex-prefeito no seu dever de prestar contas dos recursos públicos federais. Assim, na linha da jurisprudência do Tribunal de Contas, o Ministério Público manifesta-se no sentido de julgar irregulares as contas de Jorge Silva Dantas, com fulcro no artigo 16, inciso III, alínea "a" da Lei 8.443/1992, aplicando-lhe a multa prevista no artigo 58, inciso I, do referido diploma legal.
6.	Quanto ao débito residual no montante de R$ 26.386,41, calculado pela unidade técnica, considerando que ainda não foi objeto de citação, concordamos com o auditor instrutor que o responsável deveria ser citado novamente para apresentar suas alegações de defesa. No entanto, tendo em vista a baixa materialidade do débito, e a fim de evitar que o custo da cobrança seja superior ao valor da importância a ser ressarcida, o Ministério Público opina no sentido do não cancelamento do débito, a cujo pagamento continuará obrigado o responsável Jorge Silva Dantas, para que lhe possa ser dada quitação."
	É o relatório.

Francisco Dâmaso Amorim Dantas (OAB/AL 10.450) e Rodrigo Delgado da Silva (OAB/AL 11.152). 
10. Acórdão:

Procurador Rodrigo Medeiros de Lima.

TOMADA DE CONTAS ESPECIAL. RECURSOS REPASSADOS PELO FUNDO NACIONAL DE DESENVOVIMENTO DA EDUCAÇÃO (FNDE) A MUNICÍPIO. PROGRAMA DE APOIO AOS SISTEMAS DE ENSINO PARA ATENDIMENTO DE JOVENS E ADULTOS (PEJA). OMISSÃO NO DEVER DE PRESTAR CONTAS. CITAÇÃO. AUDIÊNCIA. AFASTAMENTO DO DÉBITO REMANESCENTE. REJEIÇÃO DAS RAZÕES DE JUSTIFICATIVAS PELA OMISSÃO. CONTAS IRREGULARES. MULTA.

TOMADA DE CONTAS ESPECIAL (TCE)

Secretaria de Controle Externo de Tomada de Contas Especial (SecexTCE).

O Fundo Nacional de Desenvolvimento da Educação (FNDE) instaurou tomada de contas especial em desfavor de Jorge Silva Dantas, ex-prefeito de Pão de Açúcar/AL, em razão de omissão no dever de prestar contas dos recursos recebidos por força do Programa de Apoio aos Sistemas de Ensino para Atendimento de Jovens e Adultos (Peja) , no exercício de 2013.
2. Os recursos repassados pelo FNDE ao município no âmbito do Peja/2013 totalizaram R$ 764.871,60 (peça 6) . 
3. A constatação inicial da não comprovação da regular aplicação dos recursos repassados decorreu da omissão no dever de apresentar contas, tendo em vista a impossibilidade de se comprovar o cumprimento do objeto e os objetivos pactuados. 
4. Em função disso, a instrução preliminar conduzida pela unidade técnica do TCU promoveu a citação do responsável pela não comprovação da boa e regular aplicação dos recursos transferidos e realizou sua audiência pelo não cumprimento do prazo originalmente estipulado para prestação de contas (peça 24, p. 2-3; e peças 25-26) .
5. Uma vez citado pelo TCU (peça 28) , o ex-gestor municipal apresentou defesa, em 18/2/2020, alegando ter havido sérias dificuldades com o sistema e dúvidas a respeito da reprogramação de recursos, o que teria impossibilitado a apresentação das contas à época. Reafirmou a regularidade na aplicação dos valores recebidos e que todos os pagamentos constam dos extratos bancários da conta específica do Peja encontrada no Sistema de Prestação de Contas do FNDE (SIGPC) . Por fim, requereu concessão de prazo a fim de que pudesse requisitar documentação à Prefeitura Municipal de Pão de Açúcar/AL para comprovar as despesas realizadas e a regularidade na execução do programa.
6. Posteriormente, em 18/3/2020, o responsável compareceu aos autos para informar que protocolou ofício ao Presidente do Conselho de Acompanhamento e Controle Social do Fundeb de Pão de Açúcar, informando a apresentação da prestação de contas referente ao Peja/2013 (peça 39) e juntou comprovante de envio da documentação ao SIGPC (peça 40) . 
7. Em 26/3/2020, o FNDE comunicou ao TCU o recebimento de documentação no âmbito daquela autarquia a título de prestação de contas (peça 42) . 
8. Na sequência, em nova instrução, tendo em vista a comunicação feita pelo FNDE, a Secex-TCE propôs a realização de diligência àquele Fundo para que fosse encaminhada à Corte de Contas a respectiva análise sobre a documentação apresentada extemporaneamente pelo responsável (peça 45, p. 4) . Autorizei a realização dessa diligência por meio do Despacho acostado à peça 48.
9. Após o exame da documentação, a área técnica do FNDE informou que, quanto ao exercício de 2013, a meta física do município de Pão de Açúcar/AL fora aprovada (peça 55, p. 5) . Quanto à execução financeira, a autarquia informou haver restado saldo de R$ 26.386,41 sem comprovação, importando em prejuízo ao Erário (peça 55, p. 5-6) .
10. Mediante análise dos novos elementos presentes nos autos (peça 61) , a unidade técnica (UT) entendeu que o Sr. Jorge Silva Dantas deveria ser novamente citado para apresentar alegações de defesa e/ou recolher o valor do débito recalculado. Porém, tendo em vista que o valor do débito remanescente é inferior ao limite mínimo fixado pelo Tribunal para instauração da TCE, em homenagem aos princípios da racionalidade administrativa e da economia processual, propôs o arquivamento dos autos, sem baixa da responsabilidade e sem cancelamento do débito, a cujo pagamento continuaria obrigado o Sr. Jorge Silva Dantas. 
11. Segundo opinou a UT, o responsável não teria sido citado pelas irregularidades remanescentes geradoras do débito, mas sim pela não comprovação da aplicação regular dos recursos repassados diante de sua omissão.
12. Tal proposta contou com a concordância apenas parcial do membro do Ministério Público junto ao TCU (MPTCU) , conforme parecer acostado à peça 64. Segundo sua manifestação, a apresentação das contas somente ocorreu após o responsável ter tomado ciência, em 5/2/2020, por meio de sua citação por esta Corte de Contas. Portanto, entende o MPTCU que, em linha com a jurisprudência dessa Casa, não foi descaracterizada a omissão do ex-prefeito. Considerando, ainda, que as alegações apresentadas não estavam acompanhadas de qualquer documentação comprobatória, o representante do Parquet propõe o julgamento pela irregularidade das contas e aplicação da multa prevista no art. 58, inciso I, da Lei 8.443/1992.
13. Por fim, quanto ao débito residual, o MPTCU anuiu à proposta de não cancelamento do débito, a cujo pagamento continuaria obrigado o responsável para que lhe fosse dada quitação.
14. Feito esse breve histórico, passo a decidir.
II
15. De início, registro que, nos termos do Acórdão 1441/2016-TCU-Plenário, não ocorreu a prescrição da pretensão punitiva deste Tribunal, tendo em vista que a irregularidade se deu em 4/8/2015 e o ato que determinou a citação foi expedido em 24/1/2020 (peças 24-26) , antes, portanto, do interregno de dez anos previsto no art. 205 do Código Civil, utilizado subsidiariamente por este Tribunal. 
16. No tocante à pretensão da pretensão ressarcitória, há anos o TCU, baseado em precedentes do STF e na interpretação do art. 37, § 5º, da Constituição Federal de 1988, tem adotado o entendimento, consolidado na Súmula 282, de que "as ações de ressarcimento movidas pelo Estado contra os agentes causadores de danos ao erário são imprescritíveis". Apesar de o julgamento, pelo Supremo Tribunal Federal, no Recurso Extraordinário 636.886  (Tema 899) , ter fixado, com repercussão geral, a prescritibilidade da pretensão de ressarcimento ao erário fundada em decisão de Tribunal de Contas, houve recentemente a apreciação de embargos de declaração opostos pela Advocacia-Geral da União (AGU) em face da referida deliberação no sentido de sua rejeição, tendo sido enfatizado que o RE 636.886 não tratou da fase interna do processo no âmbito do TCU.
17. Assim, opto por continuar a seguir a jurisprudência dominante nesta Corte de Contas, sedimentada na Súmula TCU 282, segundo a qual é imprescritível a pretensão de ressarcimento por parte da União, tese também abraçada por recentes decisões deste Tribunal (Acórdão 5236/2020-TCU-Plenário, 6.171/2020-TCU-2ª Câmara, 6.084/2020-TCU-1ª Câmara, 5.681/2020-TCU-2ª Câmara, 6.846/2020-TCU-2ª Câmara, 6.676/2020-TCU-2ª Câmara, 6.707/2020-TCU-2ª Câmara, 6.473/2020-TCU-1ª Câmara, 6.466/2020-TCU-1ª Câmara, 6.465/2020-TCU-1ª Câmara, entre outros) .
18. Quanto a uma possível ausência de citação quanto à irregularidade remanescente, tenho compreensão distinta dos pareceres antecedentes. 
19. No presente caso, destaco que a nota técnica apresentada pelo FNDE consigna que o valor remanescente do débito decorre exatamente de despesas não comprovadas, conforme quadro apresentado em seu parecer (peça 55, p. 6) . Ora, a não comprovação da aplicação regular dos recursos foi exatamente a irregularidade objeto da citação original, conforme se observa a seguir (peça 24, p. 3) : 
Irregularidade: não comprovação da boa e regular aplicação dos recursos federais repassados ao município de Pão de Açúcar - AL, em face da omissão no dever de prestar contas dos valores transferidos, no âmbito do Programa de Apoio aos Sistemas de Ensino para Atendimento de Jovens e Adultos (Peja) , no exercício de 2013, cujo prazo encerrou-se em 3/8/2015.
20. Outrossim, consoante a jurisprudência desta Corte de Contas, torna-se desnecessária nova citação quando, na citação original, o responsável já fora informado de que o débito decorria da não comprovação da boa e regular aplicação dos recursos geridos. Nesse sentido, cito os Ac. 2.050/2016-2ª Câmara, Rel. Marcos Bemquerer, e Ac. 18.373/2021-1ª Câmara, Rel. Min. Augusto Sherman. Este último assim dispôs:
Nos casos em que o responsável tenha sido citado por omissão no dever de prestar contas e venha a apresentar a reclamada prestação de contas, mas na análise das alegações de defesa sejam constatadas irregularidades que caracterizam dano ao erário, não é necessária a renovação da citação se: i) no ofício citatório estiver expressamente consignado que o débito decorre da não comprovação da boa e regular aplicação dos recursos geridos; e ii) o valor do dano apurado ao final não seja superior àquele que constou da citação.
21. Dessa forma, descarta-se a necessidade de nova citação, estando o processo pronto para ser apreciado. No âmbito do TCU, em que pese o valor do débito remanescente seja inferior ao limite estabelecido pela Corte para o processamento das tomadas de contas especiais, uma vez ocorrida a citação, não se admite o arquivamento do feito, em obediência ao disposto no art. 209, §4º, do RITCU e ao art. 19, §1º, da Instrução Normativa 71/2012-TCU, com redação dada pela IN 76/2016-TCU:
§ 4º Citado o responsável pela omissão de que trata o inciso I, bem como instado a justificar essa omissão, a apresentação posterior das contas, sem justificativa para a falta, não elidirá a respectiva irregularidade, podendo o débito ser afastado caso a documentação comprobatória das despesas esteja de acordo com as normas legais e regulamentares e demonstre a boa e regular aplicação dos recursos, sem prejuízo de aplicação da multa prevista no inciso I do art. 268. (Art. 209, §4º, do Regimento Interno do TCU) 
§ 1º Instaurada a tomada de contas especial e citados os responsáveis, não se lhe admitirá o arquivamento, mesmo na hipótese de o valor apurado como débito ser inferior ao limite estabelecido no art. 6º desta Instrução Normativa. (art. 19, §1º, da Instrução Normativa 71/2012-TCU) 
22. Dessa forma, a imputação do débito ao responsável seria a consequência natural. 
23. Contudo, ao avaliar de forma mais detida os extratos bancários constantes do SIGPC, observo que as três ocorrências de despesas tidas como não comprovadas pelo FNDE dizem respeito a transferências feitas a outras contas da municipalidade (peça 7, p. 4, 6 e 9) , quais sejam:
	Data
	Documento
	Histórico
	Destinário
	Valor (R$) 

	31/07/2013 
	00000660960000019000
	TRANSFERENCIA ON LINE
	"PREF MUN DE PAO DE"
	10.603,92

	04/10/2013
	00000660960000011127
	TRANSFERENCIA ON LINE
	"PREF MUN DE PAO DE"
	12.849,46

	30/12/2013 
	00000660960000017510
	TRANSFERENCIA ON LINE
	"PREF MUN DE PAO DE"
	2.933,03

24. Em verdade, há diversas ocorrências de despesas constantes dos extratos bancários juntados no SIGPC que se deram por meio de transferências para outras contas-corrente da prefeitura (peça 7) e que ainda assim foram reconhecidas pela nota técnica do FNDE.
25. Além disso, observo semelhança entre as despesas pendentes de comprovação e outras que foram reconhecidas pelo órgão tomador de contas. Verifico que também houve outras duas transferências no valor de R$ 10.603,92 em 18/6/2013, 1/7/2013 (peça 7, p. 3) , e que não foram objeto de ressalva pelo FNDE. Da mesma forma, outras duas transferências feitas no valor de R$ 2.933,03, em 19/12/2013, tampouco foram apontadas como indevidas pela autarquia. Logo, compreendo que os indícios apontam para a regularidade também das transferências feitas em 31/7/2013 e 30/12/2013, sendo que sua não comprovação possivelmente resultou de falhas e de desorganização na apresentação da prestação de contas, e não necessariamente de má aplicação ou desvio desses recursos, o que me leva a propor o seu afastamento do cálculo do débito. 
26. Restaria apenas a transferência de R$ 12.849,46, também feita para outra conta da prefeitura municipal. Entretanto, considerando: que o total de recursos transferidos ao município fora de R$ 764.871,60; que somente restaria pendente de comprovação a transferência de R$ 12.849,46 para outra conta da prefeitura, ou seja, 1,6% do valor total dos recursos geridos no convênio; que diversas outras transferências realizadas para outras contas da prefeitura foram reconhecidas como regulares após análise da documentação feita pelo FNDE; que não constam dos autos menções a outras irregularidades na aplicação dos recursos transferidos; considero que os indícios não apontam que tenha havido desvio desses recursos e, diante de sua baixa materialidade, proponho que tal parcela seja afastada do cálculo do débito. 
27. Por outro lado, conforme consignou o MPTCU, houve inobservância do prazo para prestação de contas. O responsável somente apresentou a documentação devida relativa ao Peja/2013 em 12/3/2020 (peça 40) , ou seja, após ter tomado ciência, em 5/2/2020 (peça 35) , de sua citação por esta Corte. Recordo que o prazo para prestação de contas do referido programa havia se esgotado em 3/8/2015 (peça 15, p. 1) , ou seja, as contas somente foram prestadas mais de 4 anos e meio após o prazo final. Ademais, conforme demonstrou o relatório do tomador de contas, o responsável fora notificado em duas ocasiões acerca da mora, em 4/8/2015 e em 31/7/2018, não vindo a apresentar documentação que pudesse elidir as irregularidades (peça 15, p. 4-5) . 
28. Diante do exposto, acompanho a proposta do Ministério Público junto ao TCU de julgar irregulares as contas do responsável, aplicando-lhe a multa do art. 58, inciso I, da Lei 8.443/1992, devido à omissão em seu dever de prestar contas dos recursos geridos. De fato, as justificativas apresentadas não foram suficientes para elidir a irregularidade de não ter apresentado a documentação no prazo devido, tendo o feito anos depois, somente após ter sido citado por esta Corte, acarretando sua responsabilização.
	Dessa forma, voto para que seja adotada a minuta de acórdão que trago à consideração deste colegiado.
TCU, Sala das Sessões, em tagDataSessao.
Ministro VITAL DO RÊGO 
Relator